【裁判字號】    97,訴,15
【裁判日期】    970610
【裁判案由】    偽造文書等
【裁判全文】
臺灣臺北地方法院刑事判決                97年度訴字第15號
公  訴  人  臺灣臺北地方法院檢察署檢察官
被      告  甲○○
選任辯護人  楊揚律師
上列被告因偽造文書等案件，經檢察官聲請簡易判決處刑（96年
度偵字第25314 號），本院認為不宜以簡易判決處刑，依通常程
序審理，判決如下：
    主  文
甲○○無罪。
    理  由
一、本件公訴意旨略以：被告甲○○係臺北市○○區○○路18號
    1 樓中國信託商業銀行股份有限公司（下稱中國信託銀行）
    永吉分行行員，同案被告丁○○係臺北縣新莊市○○街134
    號酷奇貿易有限公司（下稱酷奇公司）負責人，同案被告丙○○、戊○○則原為夫妻關係（同案被告丁○○、丙○○及
    戊○○均待通緝到案後再行審結）。同案被告丁○○為向中
    國信託銀行永吉分行貸款，竟與被告甲○○、同案被告丙○○、戊○○基於行使偽造私文書、意圖為自己不法所有之犯
    意聯絡，於民國94年9 月間，未經告訴人即酷奇貿易公司員
    工乙○○同意，在不詳地點，經同案被告丙○○協助後，在
    中國信託銀行永吉分行個人信貸申請書暨約定書上，偽造「
    乙○○」署押2 枚，同月22日經承辦之被告甲○○據以向該
    銀行借貸新臺幣（下同）90萬元，同案被告戊○○則佯稱為
    「乙○○」本人並完成對保手續，致中國信託銀行永吉分行
    陷於錯誤，核撥該筆款項至告訴人乙○○之中國信託銀行北
    新莊分行帳號：000000000000之帳戶內，同案被告丁○○再
    提領使用，足以生損害於告訴人乙○○及中國信託銀行審核
    貸款之正確性。因認被告甲○○涉犯刑法第216 條、第210
    條之行使偽造私文書及同法第339 條第1 項之詐欺取財罪嫌
    等語。
二、按犯罪事實應依證據認定之，無證據不得認定其犯罪事實。
    又不能證明被告犯罪者，應諭知無罪之判決，刑事訴訟法第
    154 條第2 項、第301 條第1 項分別定有明文。又按，事實
    之認定，應憑證據，如未能發現相當證據，或證據不足以證
    明，自不能以推測或擬制之方法，為裁判基礎；且認定不利
    於被告之事實須依積極證據，苟積極證據不足為不利於被告
    事實之認定時，即應為有利於被告之認定；另認定犯罪事實
    所憑之證據，雖不以直接證據為限，間接證據亦包括在內，
    然而無論直接證據或間接證據，其為訴訟上之證明，須於通
    常一般之人均不致有所懷疑，而得確信其為真實之程度者，
    始得據為有罪之認定，倘其證明尚未達到此一程度，而有合
    理之懷疑存在而無從使事實審法院得有罪之確信時，即應由
    法院為諭知被告無罪之判決（最高法院40年台上字第86號、
    30年 台上字第816 號、76年台上字第4986號判例參照）。
三、本件公訴人認被告甲○○涉犯共同行使偽造私文書及詐欺取
    財罪嫌，無非係以被告甲○○之供述、同案被告丁○○所書
    立之「自訴狀」、證人即告訴人乙○○之證述，及卷附中國
    信託商銀北新莊分行存褶影本、中國信託商銀個人信貸申請
    書暨約定書各1 份等為論據。訊據被告甲○○固然坦承曾為
    中國信託銀行永吉分行行員，並經同案被告丙○○之介紹，
    為告訴人乙○○之個人信貸申請書暨約定書送件，且其送件
    前，並未親見告訴人乙○○於個人信貸申請書暨約定書上簽
    名等情，然堅詞否認有何共同行使偽造私文書及詐欺取財之
    犯行，辯稱：因為同案被告丙○○有介紹許多客戶給伊，故
    伊很信任同案被告丙○○，同案被告丙○○介紹本件信貸案
    件給伊時，伊有請丙○○帶本人過來辦理，同案被告丙○○
    說乙○○是他的堂妹，乙○○請他辦理，而且乙○○在酷奇
    公司是經銷商，收入很穩定，伊才不疑有他，僅由同案被告
    丙○○帶乙○○的身分證正本讓伊看一下，伊即代為送件等
    語；被告甲○○之辯護人另辯稱告訴人乙○○之指述亦有若
    干瑕疵可指，告訴人乙○○應自始即明知同案被告丁○○以
    其名義向中國信託銀行申請貸款等語。
四、程序部分：告訴人乙○○所提出，由同案被告丁○○具名之
    「自訴狀」（其內記載：「……自訴人丁○○因意圖不法所
    得，……另由中國信託銀行行員甲○○先生配合，偽稱已對
    保，使中國信託銀行不查，核貸新台幣玖拾萬元正至乙○○
    小姐中國信託帳戶內……」等語，見本院卷第68頁至第70頁
    ），有無證據能力？
  (一)按憲法第16條保障人民之訴訟權，就刑事被告而言，包含其
    在訴訟上應享有充分之防禦權。刑事被告詰問證人之權利，
    即屬該等權利之一，且屬憲法第8 條第1 項規定「非由法院
    依法定程序不得審問處罰」之正當法律程序所保障之權利。
    為確保被告對證人之詰問權，證人於審判中，應依法定程序
    ，到場具結陳述，並接受被告之詰問，其陳述始得作為認定
    被告犯罪事實之判斷依據。刑事審判上之共同被告，係為訴
    訟經濟等原因，由檢察官或自訴人合併或追加起訴，或由法
    院合併審判所形成，其間各別被告及犯罪事實仍獨立存在。
    故共同被告對其他共同被告之案件而言，為被告以外之第三
    人，本質上屬於證人，自不能因案件合併關係而影響其他共
    同被告原享有之上開憲法上權利，司法院大法官會議著有釋
    字第582 號解釋。次按，被告以外之人於審判外之言詞或書
    面陳述，除法律有規定者外，不得作為證據，刑事訴訟法第
    159 條第1 項定有明文。又刑事訴訟法第159 條之4 第3 款
    所定之「其他於可信之特別情況下所製作之文書」，則係指
    與同條第1 款公務員職務上製作之文書及同條第2 款之業務
    文書具有同類特徵，且就該文書製作之原因、過程、內容、
    功能等加以判斷，在客觀上認為具有特別可信性，適於作為
    證明被告或犯罪嫌疑人所涉犯罪事實存否及其內容之文書而
    言，如不具此特性，亦無證據能力可言。
  (二)同案被告丁○○相對於被告甲○○而言，係屬被告以外之第
    三人，本質上屬於證人，而其於本案審理中經本院依法傳拘
    無著。而由同案被告丁○○具名之「自訴狀」，證人即告訴
    人乙○○於本院審理時固然證述係由同案被告丁○○所自行
    書立，並證稱：「（問：妳發現被人貸款後，如何處理？）
    我直接找丁○○，他告訴我說他缺錢沒有辦法才去辦理貸款
    ，我問他怎麼可以這樣做，他說會把錢還給我，還告訴我他
    是委託中國信託商銀行員甲○○辦理，他說如果沒有還錢給
    我，他會自己會到法院投案，還寫了1 張『自訴狀』給我」
    ；「（問：妳所指之『自訴狀』，是否指此份文書？）是的
    ，丁○○是當著我的面寫給我的，地點是在公司，寫完之後
    就交給我，當時沒有其他人在場」；「（問：依照丁○○自
    訴狀記載有提及『丙○○協助』、『戊○○小姐代為照會』
    、『甲○○先生配合』等文字，為何會有此文字記載？）這
    些都是丁○○講出來以後，自己寫在自訴狀裡面的」等語（
    見本院卷第128 、129 頁）。是以此「自訴狀」之內容，均
    係同案被告丁○○之片面之詞，又從其製作之原因、過程、
    功能觀察，亦無特別之可信度，對於證明被告甲○○所涉犯
    罪事實，並不具嚴格證明之資格，自無證據能力，不能資為
    認定被告甲○○犯罪之憑據。
五、經查：
  (一)證人即告訴人乙○○於本院審理時，固然證稱伊並未在本件
    個人信貸申請書暨約定書上簽名，且亦未委託他人辦理本件
    貸款，又其發現被冒用名義辦理貸款時，其質問同案被告丁○○，同案被告丁○○有坦承冒用告訴人乙○○之名義辦理
    本件貸款等語（見本院卷第128 頁），然證人乙○○亦證述
    ，其係聽聞同案被告丁○○陳述本件貸款係委託中國信託銀
    行行員甲○○辦理等語，是證人乙○○並未親自見聞檢察官
    所指被告甲○○行使偽造私文書、詐欺取財之犯罪事實，純
    粹是透過他人之轉述得知，屬於典型之傳聞證據，自不能依
    據證人乙○○之證述即認為被告涉有行使偽造私文書、詐欺
    取財之犯行。
  (二)被告甲○○固然坦承經同案被告丙○○之介紹，為告訴人乙○○之個人信貸申請書暨約定書送件，且其送件前，並未親
    見告訴人乙○○於個人信貸申請書暨約定書上簽名等情，但
    辯稱伊係因為公司的業績壓力，許多業務都是透過親朋好友
    的介紹，本件也因此未與本人對保即行送件等語，並陳稱：
    「（問：請說明本件係用貸款標準作業流程？）業務需要確
    認申請書上是客戶在上面親自簽名，退而求其次，要確認身
    分證正本真正才能辦理，由客戶提供財力證明，及身分證影
    本，之後由我送給公司辦理……」；「（問：公司會再去確
    認申請人是否真正？）會。送件以後需要審核，審核人員會
    依照申請書上面的電話打去詢問。……因為丙○○常常幫我
    介紹客戶，雖然沒有找到申請人本人我還是把它送件」等語
    （見本院卷第29頁），此與本件個人信貸申請書暨約定書上
    記載「對保人」係案外人「范欣芝」相符（見本院卷第76頁
    反面）。是被告甲○○為本件貸款送件，雖然於程序上有瑕
    疵，但是尚不能認為被告甲○○就檢察官所指之行使偽造私
    文書及詐欺取財之事實知情並參與。另卷附告訴人乙○○中
    國信託商銀北新莊分行存褶影本、中國信託商銀個人信貸申
    請書暨約定書各1 份（分見本院卷第31至41頁、第76至77頁
    ），亦不能據以認定被告甲○○有何共同行使偽造文書及詐
    欺取財之刑責。
  (三)此外，復查無其他積極證據足資認定被告有共同行使偽造私
    文書、詐欺取財之行為，自屬不能證明被告犯罪，揆諸前開
    法條及判決意旨，應諭知被告無罪之判決。
據上論斷，應依刑事訴訟法第301 條第1 項，判決如主文。
本案經檢察官林達到庭執行職務。
中    華    民    國    97    年    6     月    10    日
                  刑事第十一庭審判長法  官  林庚棟
                                    法  官  陳勇松
                                    法  官  江俊彥
以上正本證明與原本無異。
如不服本判決，應於判決送達後10日內向本院提出上訴狀（應抄
附繕本）。告訴人或被害人如對於本判決不服者，應具備理由請
求檢察官上訴，其上訴期間之計算係以檢察官收受判決正本之日
期為準。
                                    書記官  劉英芬
中    華    民    國    97    年    6     月    10    日


司法院資訊處製作；財團法人民間司法改革基金會備份。
